【裁判字號】    98,訴,2108
【裁判日期】    991020
【裁判案由】    偽造文書
【裁判全文】
臺灣臺北地方法院刑事判決              98年度訴字第2108號
公  訴  人  臺灣臺北地方法院檢察署檢察官
被      告  丙○○
選任辯護人  廖健男律師
            江倍銓律師
上列被告因偽造文書案件，經檢察官提起公訴（九十八年度偵續
一字第一一七號），本院判決如下：
    主  文
丙○○無罪。
    理  由
一、公訴意旨略以：被告丙○○與莊鐙璟係兄弟，而坐落於臺北
    市○○區○○段一小段一○二二地號土地及其上第三三五二
    、三三五六號建號建物（門牌號碼分別為臺北市○○區○○
    路一段四十號三樓及同號七樓，下稱系爭房地），為莊鐙璟
    與他人共有，土地部分莊鐙璟應有部分四分之一、第三三五
    二建號建物莊鐙璟應有部分二分之一；第三三五六建號建物
    莊鐙璟應有部分為八十四分之十四，莊鐙璟於民國九十六年
    七月十五日授權丙○○全權處理系爭房地移轉、過戶、分割
    、買賣及申請各種證明等等需要之手續，丙○○乃於九十六
    年九月二十八日，製作承買人乙○○、莊于廣以新臺幣（下
    同）三十一萬六千二百元及一千二百三十九萬七千五百元向
    出賣人莊鐙璟買賣臺北市○○區○○路一段四十號三樓之房
    地權利範圍二分之一之土地建築改良物所有權買賣移轉契約
    書一份，及莊鐙璟贈與其臺北市○○區○○路一段四十號七
    樓建物權利範圍八十四分之七之土地建築改良物所有權贈與
    移轉契約書一份，於翌（二十九）日持向臺北市稅捐稽徵處
    大安分處申請核定契稅。嗣莊鐙璟於九十六年十月十九日死
    亡後，丙○○明知莊鐙璟授權其處理上開房地之委任關係應
    歸於消滅，莊鐙璟之財產已屬遺產歸所有繼承人公同共有，
    為取得莊鐙璟所有上開房地，竟基於行使偽造私文書之犯意
    ，連續為下列犯行：
  (一)於九十六年十月二十二日，擅自以莊鐙璟代理人名義，製作
    上址三樓房地書狀滅失切結書一份、土地登記申請書二份（
    含書狀補發登記及所有權移轉登記各一份），並於書狀滅失
    切結書、土地登記申請書上偽造「莊鐙璟」之署押及印文後
    ，連同前揭所有權買賣移轉契約書，持向臺北市大安地政事
    務所申請辦理書狀補發登記及房地買賣之所有權移轉登記而
    行使之，足以生損害於莊鐙璟之繼承人及地政機關對於地政
    管理之正確性。
  (二)於九十六年十一月二日，在贈與稅申報書上，記載莊鐙璟於
    九十六年九月二十八日將臺北市○○路○段四十號七樓房屋
    持分八十六分之十四贈與其本人等事項，並於該申報書納稅
    義務人欄位偽造「莊鐙璟」之署押及印文後，持向財政部臺
    灣省南區國稅局嘉義市分局（下稱南區國稅局嘉義市分局）
    申報贈與稅，而取得南區國稅局嘉義市分局核發之贈與稅免
    稅證明書一紙，足以生損害於稅捐稽徵機關對於稅捐管理之
    正確性。
  (三)於九十六年十一月九日（業經公訴檢察官當庭更正），擅自
    以莊鐙璟代理人名義，製作上址七樓房屋所有權移轉登記之
    土地登記申請書一份，並於申請書上偽造「莊鐙璟」之署押
    及印文後，連同前揭之所有權贈與移轉契約書一份、切結書
    一紙及贈與稅免稅證明書一紙，持向臺北市大安地政事務所
    申請所有權移轉登記而行使之，足以生損害於莊鐙璟之繼承
    人及地政機關對於地政管理之正確性。嗣因莊鐙璟之繼承人
    甲○○向臺北市大安地政事務所陳情，臺北市大安地政事務
    所始將丙○○之申請駁回。因認被告涉有刑法第二百十六條
    、第二百十條之行使偽造私文書罪嫌等語。
二、按犯罪事實應依證據認定之，無證據不得認定犯罪事實，又
    不能證明被告犯罪或其行為不罰者，應諭知無罪之判決，刑
    事訴訟法第一百五十四條第二項、第三百零一條第一項分別
    定有明文。次按認定不利於被告之事實，須依積極證據，茍
    積極之證據本身存有瑕疵而不足為不利於被告事實之認定，
    即應為有利於被告之認定，更不必有何有利之證據，而此用
    以證明犯罪事實之證據，猶須於通常一般人均不至於有所懷
    疑，堪予確信其已臻真實者，始得據以為有罪之認定，倘其
    證明尚未達到此一程度，而有合理性之懷疑存在，致使無從
    為有罪之確信時，即應為無罪之判決，此有最高法院八十二
    年度臺上字第一六三號判決、七十六年臺上字第四九八六號
    、三十年上字第八一六號等判例意旨可資參照。末按告訴人
    之告訴，係以使被告受刑事訴追為目的，是其陳述是否與事
    實相符，仍應調查其他證據以資審認，亦據最高法院五十二
    年臺上字第一三○○號判例闡釋甚明。再刑法第二百十條之
    偽造文書，以無製作權之人冒用他人名義而製作該文書為要
    件之一，行為人基於他人之授權委託，在授權範圍內即有權
    代表本人製作本人名義文書，自不成立該條之罪。
三、公訴人認被告涉犯行使偽造私文書罪嫌，係以告訴人甲○○
    之指述、證人乙○○之證述、臺北市大安地政事務所九十六
    年十二月十九日北市大地一字第○九六三一五七五六○○號
    函、臺北市大安地政事務所九十七年三月七日北市大地三字
    第○九七三○二六五八○○號函、土地登記申請書三份、書
    狀滅失切結書一紙、莊鐙璟身分證影本、授權書、切結書、
    贈與稅免稅證明書各一紙、財政部臺灣省南區國稅局嘉義市
    分局九十八年十月一日南區國稅嘉市一字第○九八○○四○
    八七四號函、贈與稅申報書、臺北市稅捐稽徵處大安分處九
    十六年契稅繳款書、土地建築物改良物所有權贈與移轉契約
    書、莊鐙璟之戶籍謄本等件為其論據。訊據被告堅詞否認有
    公訴意旨所指之犯行，辯稱：我在九十四年間已經以三百萬
    元向莊鐙璟購買系爭房地，九十六年七月十五日莊鐙璟授權
    我辦理房地移轉登記並將印章交給我，期間我們有談如何寫
    合約，但是沒有刻意去辦理移轉登記，後來我把印章拿到臺
    灣辦移轉登記，我於九十六年九月二十八日在大安地政事務
    所製作建築改良物所有權買賣移轉契約書及贈與移轉契約書
    ，九十六年十一月二日在財政部臺灣省南區國稅局嘉義市分
    局辦理贈與稅申報，九十六年十一月九日在大安地政事務所
    辦理贈與所有權移轉登記，都是按照莊鐙璟之前授權的範圍
    去製作，我在九十六年十月底、十一月初才知道莊鐙璟去世
    ，我不知道莊鐙璟過世後，不能繼續用莊鐙璟的印章，我沒
    有這方面的常識等語。
四、經查：
  (一)被告與莊鐙璟係兄弟關係，莊鐙璟於九十六年七月十五日授
    權被告全權處理系爭房地移轉、過戶、分割、買賣及申請各
    種證明之手續，被告於九十六年九月二十八日，在大安地政
    事務所製作乙○○、莊于廣向莊鐙璟購買臺北市○○區○○
    路一段四十號三樓房地權利範圍二分之一之土地建築改良物
    所有權買賣移轉契約書，及莊鐙璟贈與被告臺北市○○區○○路一段四十號七樓建物權利範圍八十四分之七之土地建築
    改良物所有權贈與移轉契約書，並於翌日持向臺北市稅捐稽
    徵處大安分處申請核定契稅，嗣莊鐙璟於九十六年十月十九
    日死亡，被告仍於九十六年十月二十二日，以莊鐙璟代理人
    名義，製作上址三樓房地書狀滅失切結書一份、土地登記申
    請書二份（含書狀補發登記及所有權移轉登記各一份），並
    於書狀滅失切結書、土地登記申請書上簽立「莊鐙璟」之姓
    名及蓋用印章，連同前揭所有權買賣移轉契約書，持向臺北
    市大安地政事務所申請辦理書狀補發登記及房地買賣之所有
    權移轉登記，又於九十六年十一月二日，在贈與稅申報書上
    ，記載莊鐙璟於九十六年九月二十八日將臺北市○○路○段
    四十號七樓房屋持分八十六分之十四贈與其本人等事項，並
    於該申報書納稅義務人欄位簽立「莊鐙璟」之姓名及蓋用印
    章後，持向南區國稅局嘉義市分局申報贈與稅，取得南區國
    稅局嘉義市分局核發之贈與稅免稅證明書一紙，復於九十六
    年十一月九日，以莊鐙璟代理人名義，製作上址七樓房屋所
    有權移轉登記之土地登記申請書一份，並於申請書上簽立「
    莊鐙璟」之姓名及蓋用印章，連同前揭之所有權贈與移轉契
    約書一份、切結書一紙及贈與稅免稅證明書一紙，持向臺北
    市大安地政事務所申請所有權移轉登記等情，為被告所不爭
    執，並據告訴人甲○○指訴明確，核與證人乙○○證述情節
    相符，復有臺北市大安地政事務所九十六年十二月十九日北
    市大地一字第○九六三一五七五六○○號函、九十七年三月
    七日北市大地三字第○九七三○二六五八○○號函、土地登
    記申請書三份、書狀滅失切結書一紙、莊鐙璟身分證影本、
    授權書、切結書、贈與稅免稅證明書各一紙、財政部臺灣省
    南區國稅局嘉義市分局九十八年十月一日南區國稅嘉市一字
    第○九八○○四○八七四號函、贈與稅申報書、臺北市稅捐
    稽徵處大安分處九十六年契稅繳款書、土地建築物改良物所
    有權贈與移轉契約書、莊鐙璟之戶籍謄本等件在卷可稽（臺
    灣臺北地方法院檢察署九十七年度他字第一○六○號卷【下
    稱他字卷】第九、四十三至八十一頁、九十八年度偵續一字
    第一一七號卷【下稱偵續一卷】第六十三至七十六頁參照）
    ，堪認屬實。
  (二)依卷附之授權書所載，莊鐙璟將系爭房地有關辦理移轉、過
    戶、分割、買賣、申請各種證明等事項，全權委由被告處理
    （授權書上建物標示第二部分建號三三五二號應為三三五六
    號之誤載），而該授權書經送往外交部領事事務局鑑定真偽
    ，該局以領三字第○九七五一四五一八五號函覆：「經查該
    函檢附之授權書影本與駐西雅圖辦事處回傳本局之該授權書
    掃瞄影像檔相符」，有函文及檢附影像檔一紙在卷可稽（臺
    北地檢署九十七年度偵字第一○八九二號卷【下稱偵字卷】
    第十七、十八頁參照），且該授權書確經中華民國駐西雅圖
    臺北經濟文化辦事處人員公證，證明前列授權書事項確經授
    權人莊鐙璟之同意並親自簽字屬實無訛，而告訴人甲○○亦
    自陳該授權書之簽名確係其父莊鐙璟所為無訛（臺北地檢署
    九十七年度偵續字第七九七號卷第三十五頁參照），雖告訴
    人質疑莊鐙璟就系爭房地之分割、買賣是否亦授權被告為之
    ，觀諸該紙授權書，授權事項所載分割、買賣，其上蓋有「
    領務校正章」，足認莊鐙璟亦授權被告處理系爭房地之分割
    及買賣事宜，是以莊鐙璟生前於九十六年七月十五日，確有
    在授權書上簽名，授權被告辦理系爭房地移轉、過戶、分割
    、買賣、申請各種證明事項一節，應無疑義。
  (三)按委任關係，因當事人一方死亡、破產或喪失行為能力而消
    滅，但契約另有訂定，或因委任事務之性質，不能消滅者，
    不在此限，民法第五百五十條定有明文。又刑法第二百十條
    之偽造私文書，以無製作權之人冒用他人名義而製作該文書
    為要件之一，如果行為人基於他人之授權委託，即不能謂無
    製作權，自不成立該條之罪。甲生前授權上訴人處理之事務
    ，似為有關身後財產及喪葬事宜，為原判決所認定之事實，
    參諸前揭民法第五百五十條但書規定，該授權或委託事務內
    容依其性質是否屬於委任關係不消滅之例外情形？即非無疑
    問。倘上訴人主觀上誤認自己為有製作權之人，即因對於「
    自己無製作權之事實」欠缺認識，而欠缺偽造私文書之構成
    要件故意（即構成要件錯誤或事實錯誤之情形），自不該當
    於偽造私文書罪之構成要件。本件縱令甲與上訴人之間之授
    權關係僅為單純代理權之授與，而無委任契約之存在，上訴
    人主觀上是否誤認其與甲生前之授權關係於甲死亡後仍繼續
    存在，因而誤認自己為有製作權之人而為偽造私文書、行使
    偽造文書之客觀犯行？亦非無疑（最高法院著有九十六年度
    臺上字第五七二○號判決可參）。被告與莊鐙璟於九十六年
    七月十七日在中華民國駐西雅圖臺北經濟文化辦事處簽立授
    權書，由莊鐙璟授權被告辦理系爭房地移轉、過戶、分割、
    買賣、申請各種證明事宜，被告返臺後即於九十六年九月二
    十八日，在大安地政事務所分別製作乙○○、莊于廣向莊鐙
    璟購買臺北市○○區○○路一段四十號三樓之房地權利範圍
    二分之一之土地建築改良物所有權買賣移轉契約書，及莊鐙
    璟贈與被告臺北市○○區○○路一段四十號七樓建物權利範
    圍八十四分之七之土地建築改良物所有權贈與移轉契約書，
    並於翌日持向臺北市稅捐稽徵處大安分處申請核定契稅，被
    告復於九十六年十月五日向華南商業銀行公館分行繳納稅捐
    完訖等節，業據認定如前，是以被告在接受莊鐙璟授權後，
    隨即返臺進行系爭房地所有權移轉登記事宜，製作買賣移轉
    契約書及贈與移轉契約書，進而完納稅捐，則在莊鐙璟死亡
    後，被告主觀上誤認自己具備代理權，為有製作權之人，即
    因對於「自己無製作權之事實」欠缺認識，續行系爭房地所
    有權移轉登記及贈與稅申報，應認欠缺偽造私文書之構成要
    件故意，自不該當偽造私文書罪之構成要件。
  (四)按被告在系爭契約書上立契約人欄寫告訴人之姓名，僅在識
    別土地所有人即出租人為何人，並非表示署押之意思，不生
    偽造署押問題，上訴意旨謂被告寫告訴人之姓名係偽造署押
    云云，尚有誤會。被告係以告訴人之代理人身分，以自己之
    名義與他人簽訂系爭土地租賃契約，並非冒用告訴人之名義
    簽訂契約，與偽造私文書之構成要件並不相符，縱告訴人未
    授權被告簽約，被告係無權代理，亦不成立偽造私文書罪；
    被告雖在房屋租賃契約書立契約人（甲方）即出租人欄書寫
    上訴人姓名，但既於該署名之下簽寫自己姓名及蓋章，並註
    一代字，以明此項署名非上訴人所簽，即與偽造私文書罪，
    以捏造他人名義製作文書之構成要件不合（最高法院著有八
    十三年度臺上字第一七○四號、九十五年度臺上字第二五五
    四號判決可參）。被告以莊鐙璟代理人名義，於九十六年十
    月二十二日，填製土地登記申請書、書狀滅失切結書，辦理
    臺北市○○區○○段一小段一○二二地號土地及其上第三三
    五二建號建物、門牌號碼為臺北市○○區○○路一段四十號
    三樓之所有權移轉登記，在該申請書(七)委任關係欄位內填載
    「本土地登記案之申請委託丙○○代理」，蓋用自己印章，
    復於(十)申請人欄位內填載權利人莊鐙璟之身分資料下方，記
    載「代理人丙○○」、被告自己之身分資料，蓋用二人之印
    章，再檢附授權書影本一份作為附繳證件，被告在書狀滅失
    切結書立切結書人簽章欄位內，亦於莊鐙璟姓名、印文下方
    ，載明代理人丙○○，並蓋章一節，有臺北市大安地政事務
    所九十七年三月七日北市大地三字第○九七三○二六五八○○號函附之土地登記申請書及書狀滅失切結書各一紙在卷可
    查（他字卷第四十六至五十頁參照），被告又於九十六年十
    一月九日，以莊鐙璟代理人名義，填製土地登記申請書以辦
    理臺北市○○區○○段一小段一○二二地號土地及其上第三
    三五六建號建物、門牌號碼為臺北市○○區○○路一段四十
    號七樓之所有權移轉登記，在申請書(七)委任關係欄位內填載
    「本土地登記案之申請委託丙○○代理」，蓋用自己印章，
    復於(十)申請人欄位內填載權利人莊鐙璟之身分資料下方，記
    載「受贈人兼代理人丙○○」、被告自己之身分資料後，蓋
    用二人之印章，再檢附授權書影本一份作為附繳證件等節，
    有上開臺北市大安地政事務所函附之土地登記申請書一紙在
    卷可佐（他字卷第七十、七十一頁參照），足認被告係以自
    己為代理人之身分，以代理人之名義，簽立九十六年十月二
    十二日土地登記申請書、書狀滅失切結書及九十六年十一月
    九日土地登記申請書，以明上開文件內「莊鐙璟」之署名及
    蓋章，均非莊鐙璟本人所為，揆諸上開見解，自與偽造文書
    之冒用他人名義構成要件不符。
  (五)綜上所述，公訴人所提出之證據，並無法證明被告客觀上有
    何冒用他人名義之犯行，主觀上有何偽造私文書之犯意，此
    外，復查無其他積極證據，足資證明被告確有公訴意旨所指
    之行使偽造私文書犯行，揆諸首揭規定及說明，本案既不能
    證明被告犯罪，即應為無罪判決之諭知，以免冤抑。
據上論斷，應依刑事訴訟法第三百零一條第一項，判決如主文。
本案經檢察官蔡甄漪到庭執行職務。
中    華    民    國    99    年    10    月    20    日
                  刑事第九庭審判長法  官  林怡秀
                                  法  官  鄭富城
                                  法  官  徐淑芬
上正本證明與原本無異。
如不服本判決應於收受送達後十日內向本院提出上訴書狀，並應
敘述具體理由；其未敘述上訴理由者，應於上訴期間屆滿後二十
日內向本院補提理由書（均須按他造當事人之人數附繕本）「切
勿逕送上級法院」。
                                  書記官  劉郅享
中    華    民    國    99    年    10    月    20    日

司法院資訊處製作；財團法人民間司法改革基金會備份。
